臺灣新北地方法院民事判決
109年度家繼訴字第112號
原      告  黃曉妍律師(即關係人朱郁暐之清算管理人)
訴訟代理人  陳禹齊律師
被      告  朱簡寶鈺

            朱瑞龍  

            朱小芬  

關  係  人  朱郁暐  



上列當事人間請求分割遺產事件，本院於中華民國111年1月24日
言詞辯論終結，判決如下：
    主      文
一、被繼承人朱松發所遺如附表一所示之遺產，應按如附表一所
    示之分割方法予以分割。
二、訴訟費用由兩造各負擔四分之一。
　  事實及理由
壹、程序方面：
    按債務人因法院裁定開始清算程序，對於應屬清算財團之財
    產，喪失其管理及處分權。再法院裁定開始清算程序時，屬
    於債務人之一切財產及將來行使財產請求權，為清算財團，
    消費者債務清理條例第94條第1項、第98條第1項第1款定有
    明文。關係人朱郁暐前向臺灣士林地方法院（下稱士林地院
    ）聲請清算，經士林地院裁定開始清算程序，並於民國108
    年12月11日裁定終止清算程序，嗣朱郁暐之父親即被繼承人
    朱松發於108年12月2日死亡，朱郁暐所得繼承之遺產應屬清
    算財團之財產，士林地院遂依消費者債務清理條例第98條及
    第128條第1項規定，於109年7月10日就被繼承人所遺財產裁
    定許可追加分配，並於109年8月7日以109年司執消債聲字第
    1號裁定選任原告擔任該追加分配程序之清算管理人等情，
    有士林地院109年度司執消債聲字第1號裁定在卷可佐（見本
    院卷第31至37頁）。依法原告對屬於朱郁暐清算財團之財產
    具管理及處分權，有權實施並代位提起本件訴訟，先予敘明
    。
貳、實體方面：
一、原告主張：朱郁暐之父親即被繼承人朱松發，死亡時遺有附
    表1 所示之房地、股票、存款及機車1輛，法定繼承人為配
    偶即被告朱簡寶鈺、子女朱郁暐、朱小芬及朱瑞龍，應繼分
    各為1/4。原告對於朱簡寶鈺主張夫妻剩餘財產分配沒有意
    見，然被告間就遺產之分割無法達成協議，且無不分割遺產
    之約定，亦無因法律規定不能分割之情形存在，爰聲明：被
    繼承人朱松發所遺如附表一所示之遺產，依如附表一原告主
    張欄所載之方式分配等語。
二、被告則以：　　
（一）朱簡寶鈺部分：
　　　朱簡寶鈺與被繼承人朱松發於63年結婚，婚後靠著微薄的
      薪水租屋維生，直至74年到處借錢才買下附表一編號1所
      示之不動產，夫妻倆於這20年間還清所有債務，生活實屬
      不易。為此請求先行夫妻剩餘財產分配，之後再依應繼分
      比例分割遺產。
（二）朱瑞龍、朱小芬部分：
　　　朱瑞龍、朱小芬對原告主張之遺產範圍、如附表一編號1
      所示不動產價值均無意見，對於朱簡寶鈺請求之夫妻剩餘
      財產差額分配也沒有意見，希望如附表一編號1所示不動
      產依應繼分比例原物分配等語。
（三）關係人朱郁暐經合法通知未於言詞辯論期日到庭，亦未提
      出任何書狀為聲明、陳述。　　　
三、本院之判斷：
（一）被繼承人朱松發於108年12月2日死亡，死亡時遺有附表一
      所示之遺產，法定繼承人為配偶即朱簡寶鈺、子女朱郁暐
      、朱小芬及朱瑞龍，應繼分各為1/4等事實，業據原告提
      出被繼承人朱松發之除戶戶籍謄本、相關人戶籍謄本、繼
      承系統表、財政部北區國稅局遺產稅免稅證明書、土地及
      建物登記謄本、凱基證券股份有限公司函及朱松發之股票
      餘額資料查詢單、朱松發臺灣土地銀行樹林分行、中華郵
      政新莊西盛郵局及花旗銀行樹林分行之存摺、朱松發之機
      車行車執照及峰源車業行證明書等件為證，堪信為真。
（二）按繼承人自繼承開始時，承受被繼承人財產上之一切權利
      ，繼承人有數人時，在分割遺產前，各繼承人對於遺產全
      部為公同共有，除有法律規定、契約另有訂定或遺囑禁止
      分割遺產者外，繼承人得隨時請求分割遺產，民法第1148
      條第1 項前段、民法第1151條、民法第1164條分別定有明
      文。被繼承人之遺產如附表一所示，朱簡寶鈺、朱郁暐、
      朱小芬及朱瑞龍為被繼承人之全體繼承人已如上述，本件
      被繼承人之遺產既無不得分割之情形，而兩造就前開遺產
      不能以協議方式確立分割之法，也不存在不予分割遺產之
      約定，且被繼承人亦未以遺囑限定所留財產不能分割，原
      告訴請法院裁判分割，依上開法條規定，於法當屬有據。
（三）本院認為被繼承人所留附表一所示之遺產，應以如附表一
      分割方法欄所示之方法為分割較為合宜：
　　　⒈民法第1030條之1規定之夫妻剩餘財產差額分配請求權，
        乃立法者就夫或妻對共同生活所為貢獻所作之法律上評
        價；與繼承制度之概括繼承權利、義務不同。夫妻剩餘
        財產差額分配請求權在配偶一方先他方死亡時，屬生存
        配偶對其以外之繼承人主張之債權，與該生存配偶對於
        先死亡配偶之繼承權，為各別存在的請求權，兩者迥不
        相同，生存配偶並不須與其他繼承人分擔該債務，自無
        使債權、債務混同之問題（最高法院104年度台上字第7
        73號判決意旨參照）。又所夫妻剩餘婚後財產之差額，
        係指就雙方剩餘婚後財產之價值計算金錢數額而言。上
        開權利之性質，乃金錢數額之債權請求權，並非存在於
        具體財產標的上之權利，是除經夫妻雙方成立代物清償
        合意，約定由一方受領他方名下特定財產以代該金錢差
        額之給付外，不得就特定標的物為主張及行使（最高法
        院105年度台上字第1750號判決）。是在配偶一方死亡
        時，在性質上為他方配偶得對遺產取償之獨立債權，與
        遺產分割之性質不同，除全體繼承人同意成立代物清償
        之合意外，難與遺產分割併同處理。本件朱簡寶鈺雖請
        求先行分配夫妻剩餘財產，再行分割遺產，然關係人朱
        郁暐並未到庭表示意見，而原告身為清算管理人，是否
        得代朱郁暐同意成立代物清償之合意，等同使債務人因
        繼承取得而應列屬清算財團之財產，由特定債務人（即
        朱簡寶鈺）優先取償，實有疑義，故認朱簡寶鈺主張之
        分割方案，並非有據，尚難憑採。
　　　⒉另按在分割遺產前，各繼承人對於遺產全部為公同共有
        。而公同共有物分割之方法，除法律另有規定外，應依
        關於共有物分割之規定；又分割之方法不能協議決定者
        ，法院得因任何共有人之請求，命為下列之分配：（一
        ）以原物分配於各共有人；但各共有人均受原物之分配
        顯有困難者，得將原物分配於部分共有人。（二）原物
        分配顯有困難時，得變賣共有物，以價金分配於各共有
        人；或以原物之一部分分配於各共有人，他部分變賣，
        以價金分配於各共有人，民法第830 條第2 項、第824 
        條第2 項分別定有明文。又裁判分割共有物訴訟，為形
        式之形成訴訟，其事件本質為非訟事件，故法院定共有
        物之分割方法，雖應斟酌當事人之聲明、共有物之性質
        、經濟效用及全體共有人之利益等公平決之，不受當事
        人聲明之拘束。且法院選擇遺產分割之方法，應具體斟
        酌公平原則、各繼承人之利害關係、遺產之性質及價格
        、利用價值、經濟效用、經濟原則及使用現狀、各繼承
        人之意願等相關因素，以為妥適之判決。
　　　⒊經查本件被繼承人所留遺產如附表一所示，經朱簡寶鈺
        、朱小芬及朱瑞龍表示希望依應繼分比例分配等語，原
        告對此分割方案亦表示同意，請法院斟酌等語，本院考
        量附表一編號1所示不動產依朱簡寶鈺所述多年來由被
        繼承人、朱簡寶鈺、子女居住，目前朱簡寶鈺、朱瑞龍
        仍居住在該房地，故由朱簡寶鈺、朱郁暐、朱小芬及朱
        瑞龍依應繼分比例分割為分別共有，尚屬適當。另就附
        表一編號2至11所示遺產部分，斟酌相關遺產種類、性
        質及經濟效用，暨考量全體繼承人之利益，認為如附表
        一所示本院裁判分割方法分割核屬適當，爰判決如主文
        第一項所示。
四、末按分割遺產之訴，係必要共同訴訟，原、被告之間本可互
    換地位，本件原告起訴雖於法有據，但被告之應訴實因訴訟
    性質所不得不然，故所為抗辯自為伸張或防衛權利所必要，
    是以本件訴訟費用參酌附表二之應繼分比例，認應由兩造各
    負擔1/4始為公允，爰判決如主文第二項所示。
中　　華　　民　　國　　111 　年　　2 　　月　　25　　日
              家事第一庭  審判長法  官　 盧軍傑
　　　　　　　　　              法  官   李美燕
                                法  官   周靖容
以上正本係照原本作成。
如對本判決上訴，須於判決送達後20日之不變期間內，向本院提
出上訴狀。
中　　華　　民　　國　　111 　年　　2 　　月　　25　　日
                                書記官　 鄭淑怡

附表一：被繼承人朱松發之遺產及分割方法 
編號 財產名稱 財產數額或價額（新臺幣）  原告主張分割方法 本院裁判分割方法  1 新北市○○區○○段000地號土地 權利範圍：1/5 由朱簡寶鈺取得全部，並應補償朱郁瑋649,595元、補償朱小芬702,574元、補償朱瑞龍490,581元。 原物分割，由朱簡寶鈺、朱郁暐、朱小芬及朱瑞龍按附表二所示應繼分比例分割為分別共有。  新北市○○區○○段0000○號（門牌號碼：新北市○○區○○街00○0號2樓）  權利範圍：全部    2 兆豐金融控股股份有限公司股票 2927股 由朱瑞龍分得全部 變價分割，變價後所得價金由朱簡寶鈺、朱郁暐、朱小芬及朱瑞龍按附表二所示應繼分比例分配取得。  3 中國鋼鐵股份有限公司股票 281股 同上   4 太平洋電纜股份有限公司股票 2120股 同上   5 聯華電子股份有限公司股票 2892股 同上   6 盟立自動化股份有限公司股票 851股 同上   7 億麗科技股份有限公司 1746股 同上   8 臺灣土地銀行樹林分行存款（帳號：000000000000） 398元 由朱郁瑋全部分得    由朱簡寶鈺、朱郁暐、朱小芬及朱瑞龍按如附表二所示應繼分比例，予以分配  9 中華郵政新莊西盛郵局存款（帳號：0000000-0000000） 16,420元 同上   10 花旗（臺灣）銀行樹林分行存款（帳號：0000000000） 36,161元 同上   11 機車（車牌號碼：000-000） 1輛 由朱瑞龍分得全部 變價分割，變價後所得價金由朱簡寶鈺、朱郁暐、朱小芬及朱瑞龍按附表二所示應繼分比例分配取得。 

附表二：被告及關係人之應繼分

編號 繼承人 應繼分  1 朱郁暐 4分之1  2 朱簡寶鈺 4分之1  3 朱瑞龍 4分之1  4 朱小芬 4分之1